臺灣高等法院民事判決　　　　　　 96年度重上字第50號
上　訴　人　丁○○即祭祀公業李德茂管理人
　　　　　　李春萬即祭祀公業李德茂管理人
　　　　　　李圳即祭祀公業李德茂管理人
共　　　同
訴訟代理人　郭令立律師
上　訴　人　己○○
　　　　　　丁○○
　　　　　　丙○○
　　　　　　戊○○
　　　　　　乙○○
　　　　　　丑○○
　　　　　　壬○○
上十人共同
訴訟代理人　王桂樹律師
被　上訴人　癸○○
　　　　　　甲○○(即李政信之承受訴訟人)
　　　　　　子○○(即李政信之承受訴訟人)
　　　　　　寅○○(即李政信之承受訴訟人)
　　　　　　辛○○
　　　　　　庚○○
共　　　同
訴訟代理人　陳正磊律師
上列當事人間分配財產等事件，上訴人對於中華民國95年11月30
日臺灣臺北地方法院95年度重訴字第625號第一審判決提起上訴
，經本院於96年7月3日言詞辯論終結，判決如下：
    主  文
原判決關於(一)確認上訴人己○○、丁○○、丙○○、戊○○、乙
○○、丑○○、壬○○就祭祀公業李德茂之李媽福部分派下權不
存在；(二)命上訴人丁○○、李春萬、李圳即祭祀公業李德茂管理
人給付新台幣捌佰參拾伍萬壹仟參佰元本息之訴部分及該部分假
執行之宣告，暨訴訟費用之裁判均廢棄。
上開廢棄部分，被上訴人在第一審之訴及假執行之聲請均駁回。
第一、二審訴訟費用由被上訴人負擔。
    事實及理由
一、本件被上訴人李政信於本件訴訟程序進行中之民國 (下同
    )95 年11月13日死亡，而其父李文彬早在57年3月16日即已
    死亡 (見本院卷102頁)，其母李周素娥則拋棄繼承 (見本院
    卷111頁)，是依法應由其胞兄即被上訴人甲○○及其胞弟即
    被上訴人子○○、寅○○為其繼承人，茲據彼等具狀聲明承
    受訴訟 (見本院卷97頁)，自無不合；又被上訴人起訴時，
    雖記載係本於公同共有財產分配請求權 (見原審卷175頁)，
    請求上訴人丁○○即祭祀公業李德茂管理人、李春萬即祭祀
    公業李德茂管理人及李圳即祭祀公業李德茂管理人 (下稱丁
    ○○即系爭祭祀公業管理人等3人)給付新台幣 (下同)835
    萬1,300元本息，惟經核彼等既係主張上開款項乃係系爭祭
    祀公業處分財產後所分配予派下員李媽福房之款項 (見原審
    卷5頁)，足認被上訴人所為上開主張之真意，乃係本於系爭
    祭祀公業派下權之財產分配請求權，並已據原判決就該項請
    求權予以裁判 (見原判決第8頁)，且彼等復已於本院更正本
    於系爭祭祀公業派下權之財產分配請求權，請求上訴人丁○
    ○即系爭祭祀公業管理人等3人給付上開款項 (見本院卷79
    頁)，應非屬訴之變更。合先敘明。
二、上訴人聲明求為判決：(一)原判決關於不利上訴人部分廢棄。
    (二)上開廢棄部分，被上訴人在第一審之訴及假執行之聲請均
    駁回。
    被上訴人聲明求為判決：上訴駁回。
三、被上訴人起訴主張：伊等係系爭祭祀公業派下員李媽福之繼
    承人，李媽福於西元1851年間死亡，而上訴人己○○、丁○
    ○、丙○○、戊○○、乙○○、壬○○、丑○○ (下稱己○
    ○等7人)之被繼承人李清泉係於西元1857年間出生，且依台
    北市政府民政局所公告之派下系統表記載，李清泉為二房李
    旺之次男，並無其為李媽福養子之記載，至死後立嗣或死後
    養子，乃以死者無後而為其立嗣續其宗祧，而李媽福既有親
    生子李啟明，自無死後立嗣或死後收養之必要，是李媽福殊
    無可能收養李清泉為養子，故李媽福與李清泉間之收養關係
    不存在，李媽福之派下權應由李媽福之子即伊等之被繼承人
    李啟明取得，李清泉無從繼承，從而，上訴人己○○等7人
    自無從繼承取得李媽福之派下權；又系爭祭祀公業所有之部
    分土地，前經政府徵收而發給地價補償費，另部分土地與建
    商合建後分得39戶房屋，其中8戶房屋作祠堂、7戶房屋出售
    ，其餘24戶房屋則分配各房，而李媽福房所受分配之現金共
    計1,868萬600元，經扣除土地增值稅197萬8,000元後，實分
    得1, 670萬2,600元，因上訴人丁○○即系爭祭祀公業管理
    人等3人將李清泉列為李媽福之養子，伊等乃於另件訴訟請
    求上訴人丁○○即系爭祭祀公業管理人等3人給付伊等上開
    金額之其中1/2即835萬1,300元，而保留其餘1/2未一併請求
    ，嗣經本院93年度上更(五)字第226號判決伊等勝訴確定，上
    訴人丁○○即系爭祭祀公業管理人等3人即將835萬1,300元
    給付伊等，惟上訴人己○○等7人既非李媽福之繼承人，則
    彼等就李媽福房之其餘1/2分配金額自無請求權等情，爰本
    於系爭祭祀公業派下權之財產分配請求權，求為確認上訴人
    己○○等7人就系爭祭祀公業之李媽福房部分派下權不存在
    ，及命上訴人丁○○即系爭祭祀公業管理人等3人給付被上
    訴人835萬1,300元及自民國95年6月8日起，至清償日止，按
    年息5%計算利息之判決 (另其餘請求部分，業經原審判決被
    上訴人敗訴確定)。
    上訴人己○○等7人則以：祭祀公業之派下員對於祭祀公業
    並無確定之應有部分即持分，僅有潛在的房份，故並無所謂
    李媽福房派下權之存在，自不得成為確認之訴之標的；又依
    台灣民事習慣調查報告記載，唐令、明令及清律僅規定「尋
    常夭亡未婚之人」不得為其立嗣，而李媽福既娶劉氏金生並
    生子李啟明，自非尋常夭亡未婚之人，自非不得死後立嗣；
    又被上訴人在另件本院93年度上更(五)字第226號確認派下權
    存在等事件歷審審理中多次具狀陳稱「李媽福生長男李啟明
    又過繼李清泉（李旺之次子）為養子……」，並提出李氏大
    宗譜、李氏虎岫大二房譜序根原為證，請求確認被上訴人就
    系爭祭祀公業有派下權存在，並經本院採認為判決之基礎而
    告確定，則被上訴人在本件翻異前詞，否認上開確定判決所
    認定之事實，有違誠信原則；又系爭祭祀公業係於67年間始
    訂定規約書 (下稱系爭規約書)，並於73年間修訂，而75年
    間所召開之公業管理委員會議，補列李媽福部分之系統表，
    並記明親生子李啟明與養子李清泉，則依系爭規約書第5條
    第5款約定，李清泉自應以婚生子論之，從而李清泉之子孫
    與李啟明之子孫對系爭祭祀公業均有派下權，況依法不溯及
    既往原則，該67年訂立之系爭規約書亦不能否定過去死後立
    嗣之習慣等語，資為抗辯；而上訴人丁○○即系爭祭祀公業
    管理人等3人亦以：系爭祭祀公業並無養子繼承派下權，以
    無直系男性子孫繼承為限之慣例，而系爭規約書第5條第2項
    僅在說明無直系男性子孫時之狀況，並非指有直系男性子孫
    時，養子即不得繼承，且依台灣民事習慣，寡婦雖生有子女
    ，仍得收養男子為螟蛉子，將其追立為繼承人，且李清泉為
    李媽福所收養，既經李氏虎岫大二房譜序根源及李氏大宗譜
    均予載明，則李清泉繼承李媽福派下權實乃李氏先人之決定
    ，自不能僅憑事後所訂之系爭規約書，而否定先人之意思；
    又死後養子視同於生前收養，本為台灣之民事習慣，且係以
    祭祀故人，或繼承其財產為目的，足見死後養子與生前養子
    同視，均有繼承派下之權利；況且被上訴人在上開本院93年
    度上更(五)字第226號確認派下權存在等事件中係請求給付分
    配款1/2與伊等，並未為聲明其餘1/2款項之保留，是被上訴
    人在本件再請求其餘1/2之款項，於法有違，且被上訴人在
    上開事件中多次具狀陳稱李媽福生長男李啟明，又過繼李清
    泉為養子，並提出李氏虎岫大二房譜序根原及李氏大宗譜為
    證，顯非為節省訴訟費用而為部分請求等語，資為抗辯。
四、經查，李媽福為系爭祭祀公業之派下員，而被上訴人之先祖
    李啟明則為李媽福之親生子，是被上訴人對於李媽福就系爭
    祭祀公業所享有之派下權自有繼承權，並曾取得系爭祭祀公
    業分配予李媽福房之款項835萬1,300元之事實，為兩造所不
    爭執，並有本院90年度上更(三)字第257號確定判決 (關於確
    認被上訴人就系爭祭祀公業之派下權存在部分)及本院93年
    度上更(五)字第226號確定判決 (關於上訴人丁○○即系爭祭
    祀公業管理人等3人應給付被上訴人835萬1,300元部分)可證
    （見原審卷13至37、51至57頁)，固堪信為真實。
五、被上訴人雖主張上訴人己○○等7人並非系爭祭祀公業派下
    員李媽福之繼承人，並無派下權，上訴人丁○○即系爭祭祀
    公業管理人等3人應將李媽福房其餘所應受分配1/2之款項
    835萬1,300元給付伊等云云。惟為上訴人所否認，並以前揭
    情詞置辯；且查：
(一)、按確認之訴非原告有即受確認判決之法律上利益者，不得提
    起，而所謂即受確認判決之法律上利益，係指法律關係之存
    否不明確，原告主觀上認其在法律上之地位有不安之狀態存
    在，且此種不安之狀態，能以確認判決將之除去者而言 (最
    高法院52年度台上字第1240號判例參照)。本件兩造對於上
    訴人己○○等7人就系爭祭祀公業李媽福房之派下權存在與
    否既發生爭執，上訴人並因而拒絕給付李媽福房所應受分配
    款項之其餘1/2即835萬1,300元予被上訴人，致被上訴人私
    法上之地位有不安之狀態存在，而此不安之狀態，顯能以確
    認判決將之除去，是應認被上訴人有提起本件確認之訴之法
    律上利益。
(二)、依兩造所不否認為真正之李氏虎岫大二房譜序根原記載：「
    媽福序景公長子也.... 有二子長子啟明次子興旺第二子清
    泉出繼媽福為第二子.... 啟明媽福長子娶周氏富生二子
    .... 清泉媽福次子也生咸豐丁已五月十八日申時 (一八五
    七)娶劉氏蔭」 (見原審卷74至76頁)，及李氏大宗譜記載：
    「媽福房下分為啟明及清泉 (入嗣)」 (見本院卷267頁)，
    足見上開李氏族譜均將李啟明及李清泉二人列入李媽福之派
    下。而李清泉因出嗣李媽福而無法受配李旺房之權利，亦據
    最高法院84年度台上字第735號確定判決予以認定 (見本院
    卷270至272頁)，益徵李清泉有出嗣李媽福之事實。雖李清
    泉之後代李四海於71年1月8日向台北市政府民政局申報之系
    爭祭祀公業派下系統表，將李清泉子孫列入李旺派下 (見原
    審卷12頁)，惟經核該份派下系統表既將李媽福房之子孫全
    數漏列，顯見其製作並非精確，自不足據以推翻上開族譜之
    記載，是被上訴人執此所為李清泉並非李媽福養子之主張，
    自非可取。
(三)、又依法務部於93年5月間所編訂之台灣民事習慣調查報告第
    165頁記載，在前清時代確有死後立嗣即死後養子之習慣，
    該習慣初見於唐戶令，且明令及清律附例均有所規定，而依
    立嫡子違法律附例規定：「其有子婚而故，婦能孀守；已聘
    未娶，媳能以女身守志；及已婚而故，婦雖未能孀守，但所
    故之人業既成立；或子雖未娶，而因出兵陣亡者，俱應為其
    子立後，(中略)其尋常夭亡未婚之人，不得概為立後」 (見
    原審卷71頁)，僅限制為尋常夭亡未婚之人死後立嗣，則依
    明示其一，排除其他之法理，自應認為在其他情形並無禁止
    死後立嗣，是李媽福既非屬夭亡未婚之人，自非不得為其死
    後立嗣。至系爭規約書第5條第(二)項固約定：「如無直系男
    性子孫者，由正式收養之養子繼承」 (見原審卷162頁)，惟
    查系爭規約書係於67年7月30日始訂定，而李清泉出繼為李
    媽福之次子則早在清末時期，則本諸身分關係應力求安定之
    原則，自不能認為系爭祭祀公業子孫嗣後所訂之系爭規約書
    具有溯及既往之效力，而得據以推翻其先祖間已形成久遠之
    身分關係，是系爭規約書之上開約定，尚不足據為有利於被
    上訴人之認定。
(四)、再按確定判決之既判力，固以訴訟標的經表現於主文判斷事
    項為限，判決理由並無既判力，但法院於判決理由中，就訴
    訟標的以外，當事人主張之重要爭點，本於當事人辯論之結
    果已為判斷時，對此重要爭點所為之判斷，除有顯然違背法
    令，或當事人已提出新訴訟資料，足以推翻原判斷之情形外
    ，應解為在同一當事人就該已經法院判斷之重要爭點，不得
    作相反之主張或判斷，始符民事訴訟上誠信原則(最高法院9
    2年度台上字第315號判決參照)。經查被上訴人曾另件對上
    訴人丁○○即系爭祭祀公業管理人等3人向原審提起確認派
    下權存在等訴訟 (84年度重訴字第687號─見本院卷150至16
    0頁)，並在該事件之第一次更審 (87年度重上更(一)字第71號
    ─見本院卷247至255頁)、第二次更審 (89年度重上更(二)字
    第69號─見本院卷260至265頁)及第三次更審 (90年度上更
      (三)第257號─見原審卷13至37頁)訴訟程序中迭主張李清泉
    並非李媽福之養子，並無派下權，而經各該審將被上訴人所
    為此部分之主張列為重要爭點，並認定李啟明及李清泉均屬
    系爭祭祀公業李媽福房之派下 (見更(一)審判決書19、21、22
    頁；更(二)審判決書8至10頁；更(三)審判決書17、28頁)，依上
    開說明，被上訴人就上開已為法院判斷之重要爭點，亦應不
    得再於本件對同一當事人丁○○即系爭祭祀公業管理人等3
    人為相異之主張。
(五)、據上所述，足證李清泉確為李媽福死後立嗣之養子，而與李
    啟明同享系爭祭祀公業之派下員李媽福房之派下權，而上訴
    人己○○等7人為李清泉之子孫，既為被上訴人所不爭執，
    則彼等7人自因繼承而取得系爭祭祀公業之派下員李媽福房
    之派下權，是被上訴人請求確認上訴人己○○等7人就系爭
    祭祀公業之派下員李媽福房之派下權不存在，並據以請求上
    訴人丁○○即系爭祭祀公業管理人等3人給付應分配予上訴
    人己○○等7人之分配款835萬1,300元，均屬無據。
六、綜上所述，被上訴人本於系爭祭祀公業派下權之財產分配請
    求權，請求確認上訴人己○○等7人就系爭祭祀公業之派下
    員李媽福房之派下權不存在；併請求上訴人丁○○即系爭祭
    祀公業管理人等3人給付835萬1,300元及自民國95年6月8日
    起，至清償日止，按年息5%計算之利息部分，自屬不應准許
    。從而，原審就上開部分所為上訴人敗訴之判決，自有未洽
    ，上訴論旨指摘原判決此部分不當，求予廢棄改判，為有理
    由。
七、至兩造其餘之攻擊或防禦方法及未經援用之證據，經本院斟
    酌後，認為均不足以影響本判決之結果，自無逐一詳予論駁
    之必要，併此敘明。
八、據上論結，本件上訴為有理由，依民事訴訟法第450條、第
    78條、第85條第1項前段，判決如主文。
中　　華　　民　　國　　96　　年　　7　　月　　 17　　日
                    民事第六庭
                        審判長法　官  林鄉誠
　　  　　　　　　　　　　　　法　官  楊豐卿
　　　  　　　　　　　　　　　法　官  許紋華
正本係照原本作成。
如不服本判決，應於收受送達後20日內向本院提出上訴書狀，其
未表明上訴理由者，應於提出上訴後20日內向本院補提理由書狀
（均須按他造當事人之人數附繕本）上訴時應提出委任律師或具
有律師資格之人之委任狀；委任有律師資格者，另應附具律師資
格證書及釋明委任人與受任人有民事訴訟法第466條之1第1項但
書或第2項（詳附註）所定關係之釋明文書影本。
中　　華　　民　　國　　96　　年　　7　　月　　 18　　日
　　　　　　　　　　　　　　　書記官  潘大鵬
附註：
民事訴訟法第466條之1（第1項、第2項）：
對於第二審判決上訴，上訴人應委任律師為訴訟代理人。但上訴
人或其他法定代理人具有律師資格者，不在此限。
上訴人之配偶、三親等內之血親、二親等內之姻親，或上訴人為
法人、中央或地方機關時，其所屬專任人員具有律師資格並經法
院認為適當者，亦得為第三審訴訟代理人。
